臺灣桃園地方法院民事裁定
111年度消債更字第155號
聲  請  人  
即債務人    劉蕙芬  
代  理  人  許書瀚法扶律師

上列當事人因消費者債務清理事件聲請更生，本院裁定如下：
    主  文
一、債務人劉蕙芬自民國一百一十一年八月十九日下午四時起開
    始更生程序。
二、命司法事務官進行本件更生程序。
    理  由
一、按債務人不能清償債務或有不能清償之虞者，得依本條例所
    定更生或清算程序，清理其債務；債務人無擔保或無優先權
    之本金及利息債務總額未逾新臺幣（下同）1,200萬元者，
    於法院裁定開始清算程序或宣告破產前，得向法院聲請更生
    ，民國107年12月26日修正並公布施行之消費者債務清理條
    例（下稱消債條例）第3條、第42條第1項分別定有明文。次
    按債務人對於金融機構負債務者，在聲請更生或清算前，應
    向最大債權金融機構請求協商債務清償方案，或向其住、居
    所地之法院或鄉、鎮、市、區調解委員會聲請債務清理之調
    解；債務人為前項請求或聲請，應以書面為之，並提出財產
    及收入狀況說明書、債權人及債務人清冊，及按債權人之人
    數提出繕本或影本。協商或調解成立者，債務人不得聲請更
    生或清算。但因不可歸責於己之事由，致履行有困難者，不
    在此限；又自債務人提出協商請求之翌日起逾30日不開始協
    商，或自開始協商之翌日起逾90日協商不成立，債務人得逕
    向法院聲請更生或清算，復為消債條例第151條第1項、第2
    項、第7項及第153條所明定。再按法院開始更生程序之裁定
    ，應載明其年、月、日、時，並即時發生效力；法院裁定開
    始更生或清算程序後，得命司法事務官進行更生或清算程序
    ；必要時，得選任律師、會計師或其他適當之自然人或法人
    一人為監督人或管理人，消債條例第45條第1項、第16條第1
    項分別定有明文。
二、聲請意旨略以：聲請人即債務人劉蕙芬前積欠金融機構債務
    無法清償，於111年1月3日向本院聲請消費者債務清理法院
    前置調解，並經本院司法事務官諭知調解不成立，又聲請人
    主張其無擔保或無優先權之債務總額為179萬7,741元，未逾
    1,200萬元，且未經法院裁定開始清算程序或宣告破產，爰
    聲請裁定准予更生等語。　　
三、經查：　　
　㈠本條例所稱消費者，指5年內未從事營業活動或從事小規模營
    業活動之自然人；前項小規模營業指營業額平均每月20萬元
    以下者，消債條例第2條第1、2項定有明文。又消債條例第2
    條第1項所稱5年內從事小規模營業活動，係指自聲請更生或
    清算前1日回溯5年內，有反覆從事銷售貨物、提供勞務或其
    他相類行為，以獲取代價之社會活動，依其5年內營業總額
    除以實際經營月數之計算結果，其平均營業額為每月20萬元
    以下者而言，例如：平均月營業額未逾20萬元之計程車司機
    、小商販等即屬之（參照辦理消費者債務清理事件應行注意
    事項第1點）。經查，參以聲請人勞工保險被保險人投保資
    料表及國稅局綜合所得稅各類所得資料清單，可知聲請人於
    聲請更生前，均投保在民間公司，且無從事小額營業活動，
    自得依消債條例聲請更生，合先敘明。　　
  ㈡又聲請人以其有不能清償債務情事，向本院聲請債務清理前
    置調解，經本院以111年度司消債調字第8號調解事件受理在
    案，嗣經本院司法事務官於111年2月23日諭知調解不成立等
    情，業經本院依職權調取上開調解案卷查明無訛，是聲請人
    確已依消債條例第151條第1項、第153之1第1項之規定，於
    聲請更生前聲請法院調解，本院自得斟酌該調解案卷中所提
    出之資料及調查之證據，再綜合聲請人目前全部收支及財產
    狀況，評估是否已達不能維持最低生活條件，而有「不能清
    償債務或有不能清償之虞」之情形。
四、經查，本院司法事務官前於調解程序中，函詢全體債權人陳
    報債權及提供聲請人還款方案，最大債權人永豐商業銀行股
    份有限公司提供以簽約金額149萬3,820元、分180期、零利
    率，每期償還8,299元之還款方案。另台新國際商業銀行股
    份有限公司陳報其債權總額為31萬8,696元、國泰世華商業
    銀行股份有限公司陳報其債權總額為15萬7,335元、中國信
    託商業銀行股份有限公司陳報其債權總額為28萬6,057元。
    再據永豐商業銀行所提出前置調解金融機構無擔保債務還款
    分配表所示，可知聲請人金融機構之無擔保債權總額為310
    萬4,221元，總計聲請人已知悉無擔保債權總額為310萬4,22
    1元，未逾1,200萬元，惟因聲請人無力負擔還款方案，致雙
    方調解不成立等情，業經本院調閱上開調解卷宗查明無訛，
    堪認聲請人本件之聲請已踐行前開法條之前置調解程序規定
    。
五、次查，依聲請人所提出財產及收入狀況說明書、全國財產稅
    總歸戶財產查詢清單、國泰人壽函覆本院資料（參調解卷第
    8、18頁、本院卷第19至21頁），顯示聲請人名下有國泰人
    壽保險契約2份，保單價值準備金約分別為38萬9,450元、47
    萬1,100元，總計為86萬550元，此外並無其他任何財產。另
    收入來源部分，聲請人聲請更生前二年期間，係自109年1月
    3日起至111年1月2日止，故以109年1月起至110年12月止之
    所得為計算。據聲請人所提出109年度綜合所得稅各類所得
    資料清單及本院依職權調閱聲請人稅務電子財產所得調件明
    細表所示，聲請人於109年、110年均無薪資所得資料。惟聲
    請人陳報其於上開期間，均是從事兼職性質的工作，於109
    年1月起至同年4月止，係於書店上架點貨打掃，後於109年5
    月起至同年10月止，於餐廳洗碗，同年11、12月，則因受疫
    情影響而無工作收入，嗣於110年1月起至同年3月止，聲請
    人再至餐廳洗碗工作，後於110年4月起至同年12月止，因聲
    請人哥哥開設早餐店，則聲請人即前往哥哥所開的早餐店工
    作，聲請人並提出於更生前2年期間每月收入所得之收入切
    結書在卷可參(參調解卷第21頁)，總計聲請人於109年1月起
    至110年12月止，薪資所得約為14萬5,200元。另聲請人於10
    9年有領取紓困補助款3萬元、110年有領取紓困補助款1萬元
    ，總計4萬元，是聲請人聲請更生前二年之所得收入總計為1
    8萬5,200元(14萬5,200元+8萬元=18萬5,200元)。另聲請更
    生後，聲請人主張其目前仍於哥哥開設的早餐店任職，每月
    薪資所得約為1萬5,000元，又聲請人陳報其名下2份國泰人
    壽保險契約，其中一份每3年可領回8萬元，平均每月約為2,
    222元(8萬元/36月)，是認聲請人每月收入所得應為1萬7,22
    2元(1萬5,000元+2,222元=1萬7,222元)，是以每月1萬7,222
    元計算聲請人聲請更生後薪資所得。
六、另按「（第1項）債務人必要生活費用，以最近一年衛生福
    利部或直轄市政府所公告當地區每人每月最低生活費1.2倍
    定之。（第2項）受扶養者之必要生活費用，準用第1項規定
    計算基準數額，並依債務人依法應負擔扶養義務之比例認定
    之。（第3項）前二項情形，債務人釋明更生期間無須負擔
    必要生活費用一部或全部者，於該範圍內，不受最低數額限
    制；債務人證明確有必要支出者，不受最高數額及應負擔比
    例之限制」，此為消債條例第64條之2所明定。是查，聲請
    人主張其每月必要生活支出總額為1萬8,337元，衡諸衛生福
    利部所公布108年度之平均每人每月生活之最低生活費1萬4,
    578元之1.2倍為1萬7,493元、109、110、111年度之平均每
    人每月生活之最低生活費1萬5,281元之1.2倍為1萬8,337元
    。聲請人每月個人生活必要支出費用為1萬8,337元，與衛生
    福利部所公布桃園市每月最低生活費用相當，故認聲請人每
    月生活必要支出費用為1萬8,337元，應屬合理。
七、從而，聲請人以上開收入扣除必要支出後，每月並無餘額（
    1萬7,222元－1萬8,337元＝-1,115元）可供清償債務，而聲請
    人現年50歲（61年出生），距勞工強制退休年齡（65歲）尚
    約15年，審酌聲請人目前之收支狀況，至其退休時止，顯無
    法清償聲請人前揭所負欠之債務總額，且亦無法負擔更生方
    案，惟聲請人陳報其哥哥所開設之早餐店，生意已較為穩定
    ，偶爾每月薪資收入可多1,000元至2,000元，聲請人願再節
    約支出，並提出每月還款1,500元之更生方案，以利更生程
    序進行。考量聲請人所積欠債務之利息、違約金仍在增加中
    等情況，堪認聲請人之收入及財產狀況，已無法清償債務，
    當有藉助更生制度調整其與債權人間權利義務關係之必要，
    自應許聲請人得藉由更生程序清理債務。
八、綜上所述，聲請人係消費者，已達不能清償債務之程度，經
    消費者債務清理調解不成立，而查無消債條例第6條第3項、
    第8條或第46條各款所定應駁回更生聲請之事由，則其聲請
    ，應屬有據，爰裁定准許，並依同條例第16條第1項規定，
    命司法事務官進行更生程序如主文。
九、本院裁定准許開始更生程序，俾使聲請人得以重建經濟生活
    ，惟本裁定不生使債務消滅之效力，須聲請人於更生程序中
    與債權人協定更生方案，並持續履行完畢後，始能依消債條
    例第73條之規定使全部債務均視為消滅，附此敘明。

中　　華　　民　　國　　111 　年　   8  　月　　19　　日
              民事第三庭      法  官　林靜梅
以上正本係照原本作成。
本裁定不得抗告。
本裁定業已於111年8月19日下午4時整公告。
中　　華　　民　　國　　111 　年　　8 　　月　　19　　日
  　                          書記官　劉寶霞